【裁判字號】    96,簡上,181
【裁判日期】    970422
【裁判案由】    給付票款
【裁判全文】
臺灣彰化地方法院民事判決  96年度簡上字第181號
上  訴  人  甲○○
訴訟代理人  羅豐胤律師
            洪明儒律師
複代理人    黃靖閔律師
被上訴人    乙○○
訴訟代理人  張繼準律師
複代理人    黃琪雅律師
上列當事人間請求給付票款事件，上訴人對於中華民國96年10月
30日本院彰化簡易庭第一審判決 (96年度彰簡字第183號)提起上
訴，本院於民國97年4月8日言詞辯論終結，茲判決如下：
    主      文
原判決關於命上訴人給付被上訴人之金額超過新台幣789,794元
本息部分，及該部分假執行之宣告，暨訴訟費用之裁判均廢棄。
上開廢棄部分，被上訴人在第一審之訴及假執行之聲請駁回。
其餘上訴駁回。
第一、二審訴訟費用新台幣44,080元，由上訴人負擔新台幣20,
718元，餘由被上訴人負擔。
    事實及理由
一、被上訴人起訴主張其持有上訴人所簽發，付款人彰化縣花壇
    鄉農會信用部，發票日民國95年3月20日，票號Ａ0000000，
    面額新台幣（下同）167萬9,000元之支票一紙（下稱系爭支
    票），經屆期提示竟遭退票，屢經催討，上訴人均置之不理
    。爰依票據法律關係，提起本件訴訟請求給付票款及其法定
    遲延利息，並願供擔保，請准宣告假執行。
二、上訴人則以被上訴人向訴外人延維營造工程有限公司（下稱
    延維公司）借牌標得粗坑崩塌地災害復建與松柏坑野溪災害
    復建工程（下分稱粗坑、松柏坑工程，合稱系爭工程），並
    委由上訴人施工，系爭支票係其簽發，以代理延維公司支付
    泰富預拌混凝土股份有限公司（下稱泰富公司）系爭工程混
    凝土材料費之用。系爭工程經結算後之總金額為1155萬7,00
    0元，於95年1月15日前已驗收完成，該工程款亦於同日前匯
    入延維公司帳戶。依上訴人與延維公司間所簽訂之「代支付
    條款」雙方約定由上訴人預先支付系爭工程之各項材料費，
    而粗坑工程與松柏坑工程之工程款分別為598萬元、579萬元
    ，如系爭工程完成估驗和完工，延維公司匯入被上訴人帳號
    ，再由被上訴人匯入上訴人帳號。惟被上訴人配偶涂美蓮向
    延維公司領取工程款後，僅將其中880萬元匯入上訴人帳戶
    ，與系爭工程結算總金額相差200餘萬元。因被上訴人未付
    清工程尾款，致使系爭支票無法兌現。嗣泰富公司寄發存證
    信函給延維公司，被上訴人經延維公司要求遲至95年4月間
    才去處理。如被上訴人於95年3月20日前將系爭工程尾款匯
    入上訴人帳戶，系爭支票即能兌現，兩造亦無今日之糾紛。
    上訴人以往承包施作被上訴人所標得之工程，被上訴人均依
    約定將總工程結算款扣除營業稅百分之5後全數給付上訴人
    ，以支付上訴人所代支付之款項及應得之工程款，惟被上訴
    人不依約定及往例結算工程款，反於開庭時以不實之陳述扣
    減工程款金額，迄今尚有209萬9,435元未給付，且押標金也
    沒有扣除等語置辯。
三、原審判決被上訴人全部勝訴，諭知上訴人應給付被上訴人16
    7萬9,000元，及自95年3月20日起至清償日止，按週年利率
    百分之6計算之利息。訴訟費用由上訴人負擔，並依職權宣
    告假執行，上訴人不服提起上訴，聲明求為判決廢棄原判決
    ，駁回被上訴人在第一審之訴及假執行之聲請，第一、二審
    訴訟費用由被上訴人負擔；被上訴人則聲明求為判決駁回上
    訴，第二審訴訟費用由上訴人負擔。
四、上訴人於上訴補稱：
（一）本件上訴人為系爭工程之實際施作人，延維公司僅為名義
      上施工廠商，系爭工程款於扣除營業稅金後，均應歸上訴
      人取得。查被上訴人於原審先主張上訴人於95年4月間向
      伊表示，因工程施作而積欠混凝土廠商材料款未清，央求
      被上訴人借錢，伊待念與上訴人多年老友情誼，遂同意借
      款並代其清償，伊依票據法向上訴人請求給付票款，與延
      維公司是否積欠上訴人工程款應無牽涉云云。嗣後變易前
      詞，另主張伊與延維公司合作提供資金施作系爭工程，延
      維公司再發包予上訴人之金額僅900萬元，上訴人如為承
      包系爭工程分包商之一，混凝土工程已包含於上訴人承包
      範圍內，系爭混凝土材料費亦包含於上訴人所得領取之工
      程款中，為上訴人應支付之款項云云，前後所述已有不一
      。又上訴人提出之「代支付條款」載明預先支付各項材料
      費，係代為支付系爭工程之材料費用。而系爭支票退票後
      ，由延維公司開立他張支票交付泰富公司，以換回系爭支
      票，且延維公司開立支票是由被上訴人出錢等情，業經證
      人曹榮裕於原審時陳明，如系爭工程款均應由上訴人負擔
      ，與延維公司無關，何以延維公司會另外開立支票予泰富
      公司？被上訴人何以願意出錢？顯見原判決認定系爭工程
      材料費用均應由上訴人負擔一節，純屬誤會。又上訴人就
      系爭工程之「施工便道及路面維修復舊」、「運雜」、「
      板車」等工項均有施作，另勞工安全衛生業務乃上訴人自
      行委請訴外人林春惠所完成，此有上訴人對該等工項分包
      商之付款憑證及安全衛生自主檢查表、林春惠結業證書等
      件可稽。系爭工程實際上係由上訴人施作完成，參照「代
      支付條款」約明系爭工程之工程款於完成估驗、完工後，
      先匯入被上訴人帳戶，再由被上訴人匯入上訴人帳戶，則
      上訴人所言系爭工程所得款項除營業稅以外，均歸上訴人
      所有一節，即屬可採。因系爭支票係上訴人受被上訴人所
      託，代為支付工程材料費用，被上訴人就系爭工程既尚有
      209萬9,435元尚未支付，上訴人自無庸負系爭支票之清償
      責任。
（二）系爭工程係由被上訴人以延維公司名義借牌得標後，交給
      上訴人施作，因此延維公司領得之工程款必須由延維公司
      匯款至被上訴人帳戶後，再由被上訴人匯款至上訴人帳戶
      ，支付該工程之費用。故延維公司僅為名義上之承攬人，
      該工程之材料費最終應由被上訴人負擔。「代支付條款」
      書面雖無被上訴人簽章，惟被上訴人亦同意該約定，延維
      公司才肯出具該書面交予上訴人。雖被上訴人否認實際上
      將系爭工程交上訴人承作，但證人曹榮裕於原審證稱「這
      件工程是我跟原告合作承包給被告，是原告跟被告講價錢
      。」等語，被上訴人於原審時亦具狀主張「伊與延維公司
      合作提供部分資金施作松柏坑工程、粗坑工程」云云。又
      兩造於95年2月25日結算系爭工程帳目，足見系爭工程所
      生之權利、義務存在於兩造之間。而依被上訴人主張，會
      算結果應給付予上訴人之工程尾款僅78萬餘元，因上訴人
      尚欠被上訴人100萬元，故依當時會算結果，上訴人仍欠
      被上訴人28萬餘元等語，顯見系爭工程為被上訴人發包予
      上訴人施作，被上訴人方能就系爭工程之工程款與上訴人
      另積欠伊之借款債權相互抵銷。被上訴人否認將系爭工程
      交給上訴人承作，應屬無據。
（三）又兩造於95年2月25日會算，未經上訴人簽署認可，上訴
      人亦不同意。姑不論系爭工程係由延維公司發包予上訴人
      施作，抑或由被上訴人發包予上訴人施作，但被上訴人於
      95年2月25日係立於其本身之地位，而非延維公司代理人
      之地位，與上訴人會算，應無爭執。因此，會算所生之權
      利義務應由兩造承受與享有，亦即如果會算結果若為上訴
      人仍有款項未領，則理應向被上訴人請領，反之亦然。而
      依結算明細所載「旗洞履約金718,000」、「19,142（旗
      洞空污費）」等，均未實際施作。被上訴人將之扣除，即
      有違誤。且其中松柏坑工程履約金為57萬9, 000元，粗坑
      工程履約金為59萬8,000元，合計117萬7,000元，松柏坑
      工程94年12月9日、95年1月6日申請退還履約金，尚有5萬
      1,576元未退；粗坑工程於96年1月6日申請退還履約金，
      尚有11萬9,630元未退，均經被上訴人扣除。惟查系爭工
      程保固期間已經屆滿，故履約保證金、保固保證金均已全
      數退還，被上訴人不得再行扣除，應返還上訴人，上訴人
      於被上訴人應返還之範圍內，亦得依訴狀主張抵銷系爭票
      款。綜上，上訴人得主張抵銷之金額為90萬8,348元，於
      抵銷範圍內兩造間相互間債之關係溯及至得為抵銷時消滅
      。又兩造為直接票據當事人，依票據法第13條反面解釋，
      被上訴人於上訴人抵銷範圍內亦不得主張給付票款。
五、被上訴人於上訴補稱，
（一）上訴人向延維公司分包系爭工程，工程材料費用即應由上
      訴人負擔，上訴人以未取得系爭工程尾款云云置辯；惟系
      爭工程既係上訴人與延維公司所簽立，上訴人主張以工程
      尾款抵銷之抗辯，自亦存在於其與延維公司之間，而與被
      上訴人無涉。
（二）延維公司並未與上訴人簽立所謂之「代支付條款」契約，
      延維公司當初所以交付該公司之印章予上訴人，係因延維
      公司當時與上訴人約定由上訴人承作另件工程，延維公司
      乃委由上訴人向環境保護局申報空氣汙染費並因而交付該
      印章，上訴人自行撰擬所謂「代支付條款」契約，並盜蓋
      延維公司之印章，延維公司並不知情，更從未同意，此由
      其內容，不僅粗率簡陋，就系爭工程究係須支付何項材料
      費用、材料費金額又係為何全無約定，而該條款之內容，
      就所謂係由上訴人代延維公司支付材料費乙節，竟又全未
      提及，約定內容與契約標題顯然無涉，復無用印日期，與
      一般契約之約定顯有不同。本件倘如上訴人所言，上訴人
      就系爭工程之材料費僅係代為支付，惟實際上仍應由延維
      公司負擔云云為真，則上訴人與延維公司所簽訂之「代支
      付條款」內容，就延維公司應支付之工程款金額，應係將
      上訴人預計應支出之工程材料費予以明白扣除才是，豈又
      會僅將工程之全部金額予以列明之理。
（三）退萬步言，縱認上訴人得以系爭工程款對抗被上訴人，惟
      查，兩造於系爭工程完工後，曾於95年2月25日進行會算
      ，扣除已給付之工程款，實際應再給付上訴人僅為78 萬
      餘元，並非上訴人所稱之200餘萬元，而因上訴人尚欠被
      上訴人100萬元，故依當時會算結果，上訴人仍欠被上訴
      人28萬餘元等情，業據證人洪志明於原審證述屬實，足證
      上訴人所辯，因被上訴人未支付工程尾款200餘萬元，致
      未能支付系爭票款云云，與事實不符，要無可採。綜上，
      本件上訴實無理由。
六、按當事人不得提出新攻擊或防禦方法，但對於在第一審已提
    出之攻擊或防禦方法為補充者，不在此限。民事訴訟法第44
    7條第1項第3款定有明文。查於原審審理時，上訴人已提出
    被上訴人向延維公司借牌標得系爭工程，並委由上訴人施工
    ，系爭工程完工後業經兩造結算尚有200餘萬元未給付，且
    押標金亦未扣除之事實及抗辯，並據提出「代支付條款」及
    結算資料為證，證人即延維公司之股東曹榮裕並證稱，上訴
    人總共跟我們承包三個工程，另外一件沒有作，已經解約等
    語，其中另外一件沒有作的工程即旗洞工程，亦為兩造所不
    爭執，上訴人於本院提出票據直接原因關係及抵銷抗辯，核
    與上開對於在第一審已提出之攻擊或防禦方法為補充之情形
    相符，於法自無不合，先予明。
七、經查延維公司向行政院農業委員會水土保持局第三工程所（
    下稱農委會水土保持局第三工程所）投標承攬系爭工程，嗣
    由上訴人帶工帶料施工完成，本件泰富公司之混凝土材料費
    ，應由上訴人負擔，及被上訴人持有之系爭支票為上訴人所
    簽發交付泰富公司支付系爭工程混凝土材料費之用，經屆期
    提示退票未獲付款等事實，業據兩造於本院97年3月18日審
    理時列為不爭執事項，並有系爭工程投標書、契約書、農委
    會水土保持局第三工程所函、系爭支票及退票理由單等件在
    卷可稽，此部分事實應認為真正。本件泰富公司之混凝土材
    料費應由上訴人負擔之事實，即堪以認定。
八、上訴人雖又辯稱，系爭工程為被上訴人以延維公司名義借牌
    得標後，交給上訴人施作，且兩造於95年2月25日結算系爭
    工程帳目，足見系爭工程所生之權利義務存在於兩造之間云
    云。惟查被上訴人已否認向延維公司借牌標得系爭工程，並
    交上訴人施作，復查系爭工程為延維公司向農委會水土保持
    局第三工程所投標承攬之事實，為兩造所不爭執，已如上述
    ，而被上訴人對上訴人提出之「代支付條款」其上所蓋延維
    公司及其負責人印文，亦不否認其真正，雖主張係遭上訴人
    蓋云云，惟未舉證以實其說，自屬無據。稽之「代支付條
    款」亦載明，預先支付各項材料費、工作費和雜支費，系爭
    工程名稱、工程款，及如二件工程完成估驗和完工，延維公
    司匯入被上訴人帳號，再由被上訴人匯入上訴人的帳號，立
    合約以作為憑據等語明確，該契約關係即應存在於延維公司
    與上訴人之間，自不因係由被上訴人仲介或接洽，而更易契
    約當事人之地位。至證人曹榮裕於原審雖證述，系爭工程是
    我跟被上訴人合作承包給上訴人，是被上訴人跟上訴人講價
    錢等語，惟按自然人及法人各為獨立之權利義務主體，復查
    系爭支票退票後，泰富公司要求延維公司處理，延維公司並
    以公司票換回之事實，並經證人曹榮裕結證明確，益證系爭
    工程為延維公司得標後交上訴人施作之事實應屬無訛。否則
    系爭支票退票後，泰富公司不致要求延維公司處理，延維公
    司亦無必要以公司票換回。又系爭工程工程款之付款方式依
    「代支付條款」約定，為延維公司匯入被上訴人帳號，再由
    被上訴人匯入上訴人的帳號，因之兩造於95年2月25日結算
    系爭工程帳目時一併處理其另外的債務，亦與上開約定意旨
    無違，尚難遽為被上訴人向延維公司借牌標得系爭工程後交
    上訴人施作之認定。上訴人此部分所辯，亦不可採信。
九、上訴人就系爭工程為被上訴人向延維公司借牌得標後交上訴
    人施作之有利事實，既未能舉證以實其說，其以被上訴人未
    給付系爭工程款之直接原因關係抗辯，即屬無稽。又系爭工
    程帳目業經兩造於95年2月25日結算，其中旗洞履約金71萬
    8,000元，松柏坑工程履約金5萬1,576元、粗坑工程履約金
    11萬9,630元等金額均經扣抵未付，旗洞空污費19,142元並
    未扣抵等情，為兩造所不爭執，並有該結算資料在卷可稽。
    茲據兩造整理並協議簡化之爭點，僅就系爭票款與系爭工程
    未退之履約金51,576元、119,630元及旗洞履約金718,000元
    、旗洞空污費19,142元抵銷、審理。而旗洞工程未實際施作
    ，且結算時旗洞空污費19,142元未予扣抵，及系爭工程履約
    金、保固金業經退還延維公司等事實，為兩造所不爭執，並
    有結算明細及農委會水土保持局第三工程所覆函在卷可稽，
    被上訴人雖主張系爭工程履約金退還延維公司，並非被上訴
    人，上訴人主張抵銷無理由云云，惟參照「代支付條款」約
    定系爭工程之工程款延維公司匯入被上訴人帳戶，再由被上
    訴人匯入上訴人之帳戶之意旨，兩造於95年2月25日結算系
    爭工程帳目，並一併處理其債務，自應對被上訴人發生效力
    。上訴人以系爭工程履約金51,576元、119,63 0元、及旗洞
    履約金718,000元，計889,206元部分依訴狀之送達為抵銷之
    意思表示，自屬有據。
十、按二人互負債務，而其給付種類相同、均屆清償期者，各得
    以其債務，與他方之債務，互為抵銷，又抵銷，應以意思表
    示，向他方為之。其相互間債之關係，溯及最初得為抵銷時
    ，按照抵銷數額而消滅。民法第334條第1項前段及第335條
    第1項分別定有明文。從而，被上訴人依票據之法律關係，
    請求上訴人給付789,794元及自95年3月20日起至清償日止，
    按週年利率6%計算之法定遲延利息，為有理由，原審判決准
    許，自無不合。上訴意旨指摘原判決此部分不當，非有理由
    ，應予駁回。至逾此範圍之請求，則非有據，原審判決准許
    ，尚有違誤，上訴意旨指摘原判決此部分不當，求予廢棄改
    判，即無不合。爰判決如主文所示。
十一、本件事證已臻明確，兩造其餘攻擊或防禦方法，經審酌結
    果，均與判決結果並無影響，爰不予論述，併此敘明。
十二、結論：本件上訴為一部有理由，一部無理由，依民事訴訟
    法第436條之1第3項、第449條第1項、第450條、第79條，判
    決如主文。
中    華    民    國    97    年    4    月    22     日
                民事第一庭      審判長法  官  羅培昌
                                      法  官  邱月嬌
                                      法  官  陳正禧
以上正本係照原本作成。
不得上訴。
中    華    民    國    97    年    4    月    22     日
                                      書記官  沈淑媛


司法院資訊處製作；財團法人民間司法改革基金會備份。
